ACORDAO-COMPLETO-2434275

ACÓRDÃO 2388/2021 ATA 5/2021 - PRIMEIRA CÂMARA

VISTOS, relatados e discutidos estes autos de Tomada de Contas Especial instaurada pelo Ministério da Mulher, da Família e dos Direitos Humanos, em desfavor da Associação Quilombola de Conceição das Crioulas (AQCC) e da Sra. Márcia Jucilene do Nascimento, em razão da não comprovação da regular aplicação dos recursos repassados por meio do Convênio 039/2005 (Siafi 534688) , firmado entre a Secretaria de Políticas de Promoção da Igualdade Racial e a AQCC,
ACORDAM os Ministros do Tribunal de Contas da União, reunidos em sessão de 1ª Câmara, ante as razões expostas pelo Relator, em:
9.1. considerar revéis a Associação Quilombola de Conceição das Crioulas e a Sra. Márcia Jucilene do Nascimento, para todos os efeitos, nos termos do art. 12, § 3º, da Lei 8.443/1992;
9.2. julgar irregulares as contas da Associação Quilombola de Conceição das Crioulas e da Sra. Márcia Jucilene do Nascimento, com fundamento nos arts. 1º, inciso I, 16, inciso III, alíneas "b" e "c", da Lei 8.443/1992, condenando-os, com base nos arts. 19, caput, e 23, inciso III, da mesma Lei, ao pagamento das quantias abaixo discriminadas, com a fixação do prazo de quinze dias, a contar da notificação, para comprovar, perante o Tribunal (art. 214, inciso III, alínea "a", do Regimento Interno) , o recolhimento da dívida aos cofres do Tesouro Nacional, atualizada monetariamente e acrescida dos juros de mora, calculados a partir das datas da ocorrência até a data dos recolhimentos, na forma prevista na legislação em vigor;
	Valor Original (R$) 
	Data da Ocorrência
	Débito/Crédito

	151.942,89
	27/12/2005
	D

	71.089,18
	22/11/2011
	C

9.3. autorizar, desde logo, nos termos do art. 28, inciso II, da Lei 8.443/1992, a cobrança judicial da dívida, caso não atendida as notificações; e
9.4. remeter cópia deste Acórdão à Procuradoria da República no Estado de Pernambuco, nos termos do § 3º do art. 16, da Lei 8.443/1992 c/c o § 7º do art. 209 do Regimento Interno do TCU, para adoção das medidas cabíveis.

Tomada de contas especial instaurada pelo Ministério da Mulher, da Família e dos Direitos Humanos, em razão da não comprovação da regular  aplicação dos recursos repassados por meio do Convênio 039/2005 (Siafi 534688), firmado entre a Secretaria de Políticas de Promoção da Igualdade Racial e a AQCC.

Primeira Câmara

Ministério da Mulher, da Família e dos Direitos Humanos.

3. Responsáveis: Associação Quilombola de Conceição das Crioulas (AQCC) (04.521.261/0001-08); Márcia Jucilene do Nascimento (XXX.085.344-XX).

13.1. Ministros presentes: Walton Alencar Rodrigues (Presidente), Benjamin Zymler, Vital do Rêgo e Jorge Oliveira.
13.2. Ministros-Substitutos presentes: Augusto Sherman Cavalcanti (Relator) e Weder de Oliveira.

AUGUSTO SHERMAN

Adoto como relatório a instrução da Secex-TCE (peça 65) , com a qual se manifestaram de acordo os titulares da Secretaria (peças 66 e 67) e o representante do MP/TCU (peça 68) . Transcrição com ajustes de forma considerados pertinentes.
"INTRODUÇÃO
1.	Cuidam os autos de tomada de contas especial instaurada por Ministério da Mulher, da Família e dos Direitos Humanos, em desfavor de Associação Quilombola de Conceição das Crioulas- AQCC (CNPJ: 04.521.261/0001-08) e Márcia Jucilene do Nascimento (CPF: XXX.085.344-XX) , em razão de não comprovação da regular aplicação dos recursos repassados pela União realizadas por meio do Convênio 039/2005, registro Siafi 534688, firmado entre o Sec. de Políticas de Promoção da Igualdade Racial e Associação Quilombola de Conceição das Crioulas - AQCC, e que tinha por objeto o instrumento descrito como 'Objeto: Apoio financeiro ao projeto zanauande i quilombinho - encontro nacional de crianças e adolescentes quilombolas.'
HISTÓRICO
2.	Em 9/2/2018, com fundamento na IN/TCU 71/2012, alterada pela IN/TCU 76/2016 e DN/TCU 155/2016, o dirigente da instituição Ministério da Mulher, da Família e dos Direitos Humanos autorizou a instauração da tomada de contas especial. O processo foi registrado no sistema e-TCE com o número 831/2018.
3.	O Convênio 039/2005, registro Siafi 534688, foi firmado no valor de R$ 167.142,89, sendo R$ 151.942,89 à conta do concedente e R$ 15.200,00 referentes à contrapartida do convenente. Teve vigência de 20/12/2005 a 31/12/2006, com prazo para apresentação da prestação de contas em 28/2/2007 (peça 7, p. 8) , porém prorrogada para 20/6/2007 (peça 12) . Os repasses efetivos da União totalizaram R$ 151.942,89 (peça 9) .
4.	O fundamento para a instauração da Tomada de Contas Especial, conforme consignado na matriz de responsabilização elaborada pelo tomador de contas, foi a constatação da seguinte irregularidade: 
Não comprovação do cumprimento do objeto.
5.	Os responsáveis arrolados na fase interna foram devidamente comunicados e, diante da ausência de justificativas suficientes para elidir a irregularidade e da não devolução dos recursos, instaurou-se a tomada de contas especial.
6.	No relatório (peça 46) , o tomador de contas concluiu que o prejuízo importaria no valor original de R$ 80.853,71, imputando-se a responsabilidade a Associação Quilombola de Conceição das Crioulas- AQCC, na condição de contratado e Márcia Jucilene do Nascimento, Coordenador Geral, no período de 1/3/2004 a 31/12/2007, na condição de dirigente. 
7.	Em 19/8/2019, a Controladoria-Geral da União emitiu o relatório de auditoria (peça 47) , em concordância com o relatório do tomador de contas. O certificado de auditoria e o parecer do dirigente do órgão de controle interno concluíram pela irregularidade das presentes contas (peças 48 e 49) .
8.	Em 27/8/2019, a ministra responsável pela área atestou haver tomado conhecimento das conclusões contidas no relatório e certificado de auditoria, bem como do parecer conclusivo do dirigente do órgão de controle interno, manifestando-se pela irregularidade das contas, e determinou o encaminhamento do processo ao Tribunal de Contas da União (peça 50) .
9.	Na instrução inicial (peça 53) , analisando-se os documentos nos autos, concluiu-se pela necessidade de realização de citação para a seguinte irregularidade: 
9.1.	Irregularidade 1: não comprovação da execução física do objeto do convênio.
9.1.1.	Evidências da irregularidade: documentos técnicos presentes nas peças 7, 8, 13, 14, 15, 16, 17, 18, 19, 20, 21, 23, 26, 29 e 30.
9.1.2.	Normas infringidas: Desobediência as normas descritas na Instrução Normativa nº 01/1997, nas Cláusulas do Termo de Convênio celebrado e no Plano de Trabalho aprovado.
9.2.	Débitos relacionados aos responsáveis Associação Quilombola de Conceição das Crioulas- AQCC (CNPJ: 04.521.261/0001-08) e Márcia Jucilene do Nascimento (CPF: XXX.085.344-XX) :
	Data de ocorrência
	Valor histórico (R$) 
	Identificador da parcela

	27/12/2005
	151.942,89
	D1

	22/11/2011
	71.089,18
	C1

9.2.1.	Cofre credor: Tesouro Nacional.
9.2.2.	Responsável: Márcia Jucilene do Nascimento (CPF: XXX.085.344-XX) .
9.2.2.1.	Conduta: na parcela D1 - não apresentar imagens (fotografias ou filmagens) ou outros documentos que provassem a execução dos itens previstos no plano de trabalho e pagos com recursos do convênio.
9.2.2.2.	Nexo de causalidade: A não apresentação de documentos que comprovassem a execução dos itens previstos no plano de trabalho resultou na presunção de dano ao erário.
9.2.2.3.	Culpabilidade: não há excludentes de ilicitude, de culpabilidade e de punibilidade; é razoável supor que a responsável tinha consciência da ilicitude de sua conduta; era exigível conduta diversa da praticada, qual seja, comprovar por meio de documentos a efetiva execução de todos os itens previstos no plano de trabalho. 
9.2.3.	Responsável: Associação Quilombola de Conceição das Crioulas- AQCC (CNPJ: 04.521.261/0001-08) .
9.2.3.1.	Conduta: na parcela D1 - não apresentar imagens (fotografias ou filmagens) ou outros documentos que provassem a execução dos itens previstos no plano de trabalho e pagos com recursos do convênio.
9.2.3.2.	Nexo de causalidade: A não apresentação de documentos que comprovassem a execução dos itens previstos no plano de trabalho resultou na presunção de dano ao erário.
9.2.3.3.	Culpabilidade: não há excludentes de ilicitude, de culpabilidade e de punibilidade; é razoável supor que o administrador responsável pela pessoa jurídica tinha consciência da ilicitude de sua conduta; era exigível conduta diversa da praticada, qual seja, comprovar por meio de documentos a efetiva execução de todos os itens previstos no plano de trabalho. 
10.	Encaminhamento: citação.
11.	Em cumprimento ao pronunciamento da unidade (peça 55) , foi efetuada citação dos responsáveis, nos moldes adiante:
a)	 Associação Quilombola de Conceição das Crioulas- AQCC - promovida a citação do responsável, conforme delineado adiante:
	Comunicação: Ofício 16828/2020 - Seproc (peça 59) 
Data da Expedição: 7/5/2020
Data da Ciência: 11/5/2020 (peça 61) 
Nome Recebedor: Allyson Martins da Silva
Observação: Ofício enviado para o endereço do responsável, conforme pesquisa na base de dados no sistema da Receita Federal, custodiada pelo TCU.
Fim do prazo para a defesa: 26/5/2020
	
b)	 Márcia Jucilene do Nascimento - promovida a citação da responsável, conforme delineado adiante:
	Comunicação: Ofício 16829/2020 - Seproc (peça 60) 
Data da Expedição: 7/5/2020
Data da Ciência: 11/5/2020 (peça 62) 
Nome Recebedor: 
Observação: Ofício enviado para o endereço do responsável, conforme pesquisa na base de dados no sistema da Receita Federal, custodiada pelo TCU.
Fim do prazo para a defesa: 26/5/2020
	
	Comunicação: Ofício 16830/2020 - Seproc (peça 58) 
Data da Expedição: 7/5/2020
Data da Ciência: 11/5/2020 (peça 63) 
Nome Recebedor: Márcia Jucilene do Nascimento 
Observação: Ofício enviado para o endereço do responsável, conforme pesquisa na base de dados no sistema do TSE, custodiada pelo TCU.
Fim do prazo para a defesa: 26/5/2020
	
12.	Conforme Despacho de Conclusão das Comunicações Processuais (peça 64) , as providências inerentes às comunicações processuais foram concluídas. 
13.	Transcorrido o prazo regimental, os responsáveis Associação Quilombola de Conceição das Crioulas- AQCC e Márcia Jucilene do Nascimento permaneceram silentes, devendo ser considerados reveis, nos termos do art. 12, § 3º, da Lei 8.443/1992.
ANÁLISE DOS PRESSUPOSTOS DE PROCEDIBILIDADE DA IN/TCU 71/2012
Avaliação de Viabilidade do Exercício do Contraditório e Ampla Defesa
14.	Verifica-se que não houve o transcurso de mais de dez anos desde o fato gerador sem que tenha havido a notificação dos responsáveis pela autoridade administrativa federal competente (art. 6º, inciso II, c/c art. 19 da IN/TCU 71/2012, modificada pela IN/TCU 76/2016) , uma vez que o fato gerador da irregularidade sancionada ocorreu em 27/12/2005, e os responsáveis foram notificados sobre a irregularidade pela autoridade administrativa competente conforme abaixo:
14.1.	Associação Quilombola de Conceição das Crioulas- AQCC, por meio do ofício acostado à peça 31, recebido em 11/9/2017, conforme AR (peça 43) .
14.2.	Márcia Jucilene do Nascimento, por meio do ofício acostado à peça 27, recebido em 19/9/2016, conforme AR (peça 28) .
Valor de Constituição da TCE 	
15.	Verifica-se, ainda, que o valor atualizado do débito apurado (sem juros) em 1/1/2017 é de R$ 186.516,82, portanto superior ao limite mínimo de R$ 100.000,00, na forma estabelecida conforme os arts. 6º, inciso I, e 19 da IN/TCU 71/2012, modificada pela IN/TCU 76/2016. 
OUTROS PROCESSOS/DÉBITOS NOS SISTEMAS DO TCU COM OS MESMOS RESPONSÁVEIS
16.	Informa-se que foi encontrado processo no Tribunal com os mesmos responsáveis:
	Responsável
	Processos

	Associação Quilombola de Conceição das Crioulas- AQCC
	Processo 017.479/2016-9 [CBEX, encerrado, 'Cobrança Executiva de multa originária do AC-8924-35/2015-2C, referente ao TC Processo 018.307/2014-0']
Processo 017.477/2016-6 [CBEX, encerrado, 'Cobrança Executiva de débito originária do AC-8924-35/2015-2C, referente ao TC Processo 018.307/2014-0']
Processo 018.307/2014-0 [TCE, encerrado, 'Processo 00041.000104/2014-41, Convênio 75/2006, SIAFI 576558, firmado entre a Associação Quilombolas de Conceição das Crioulas - AQCC/PE e a Secretaria de Políticas de Promoção da Igualdade Racial SEPPIR-PR, que teve por objeto o apoio financeiro ao Projeto Fortalecimento Organizacional e Institucional Quilombola']

	Márcia Jucilene do Nascimento
	Processo 017.478/2016-2 [CBEX, encerrado, 'Cobrança Executiva de multa originária do AC-8924-35/2015-2C, referente ao TC Processo 018.307/2014-0']
Processo 017.477/2016-6 [CBEX, encerrado, 'Cobrança Executiva de débito originária do AC-8924-35/2015-2C, referente ao TC Processo 018.307/2014-0']
Processo 003.055/2010-8 [CBEX, encerrado, 'Cobrança Executiva de Débito/Multa Originária do AC-6.953-43/2009-1C, referente ao TC Processo 033.258/2008-1']
Processo 018.307/2014-0 [TCE, encerrado, 'Processo 00041.000104/2014-41, Convênio 75/2006, SIAFI 576558, firmado entre a Associação Quilombolas de Conceição das Crioulas - AQCC/PE e a Secretaria de Políticas de Promoção da Igualdade Racial SEPPIR-PR, que teve por objeto o apoio financeiro ao Projeto Fortalecimento Organizacional e Institucional Quilombola']
Processo 033.258/2008-1 [TCE, encerrado, 'Tomada De Contas Especial instaurado pela coordenação-geral de contabilidade e avaliação da Secretaria de Controle Interno da Casa Civil da Presidência da República - COAVA/CISET/CC-PR contra a agente responsável sra. Márcia Jucilene do Nascimento, conforme processo originário Nº 0010.000239/2008-26']

17.	A tomada de contas especial está, assim, devidamente constituída e em condição de ser instruída.
EXAME TÉCNICO
Da validade das notificações:
18.	Preliminarmente, cumpre tecer breves considerações sobre a forma como são realizadas as comunicações processuais no TCU. A esse respeito, destacam-se o art. 179, do Regimento Interno do TCU (Resolução 155, de 4/12/2002) e o art. 4º, inciso III, § 1º, da Resolução TCU 170, de 30 de junho de 2004, in verbis:
Art. 179. A citação, a audiência ou a notificação, bem como a comunicação de diligência, farse-ão:
I - mediante ciência da parte, efetivada por servidor designado, por meio eletrônico, fac-símile, telegrama ou qualquer outra forma, desde que fique confirmada inequivocamente a entrega da comunicação ao destinatário;
II - mediante carta registrada, com aviso de recebimento que comprove a entrega no endereço do destinatário;
III - por edital publicado no Diário Oficial da União, quando o seu destinatário não for localizado
 (...) 
Art. 3º As comunicações serão dirigidas ao responsável, ou ao interessado, ou ao dirigente de órgão ou entidade, ou ao representante legal ou ao procurador constituído nos autos, com poderes expressos no mandato para esse fim, por meio de:
I - correio eletrônico, fac-símile ou telegrama;
II - servidor designado;
III - carta registrada, com aviso de recebimento;
IV - edital publicado no Diário Oficial da União, quando o seu destinatário não for localizado, nas hipóteses em que seja necessário o exercício de defesa.
Art. 4º. Consideram-se entregues as comunicações:
I - efetivadas conforme disposto nos incisos I e II do artigo anterior, mediante confirmação da ciência do destinatário;
II - realizadas na forma prevista no inciso III do artigo anterior, com o retorno do aviso de recebimento, entregue comprovadamente no endereço do destinatário;
III - na data de publicação do edital no Diário Oficial da União, quando realizadas na forma prevista no inciso IV do artigo anterior.
§ 1º O endereço do destinatário deverá ser previamente confirmado mediante consulta aos sistemas disponíveis ao Tribunal ou a outros meios de informação, a qual deverá ser juntada ao respectivo processo.
 (...) 
19.	Bem se vê, portanto, que a validade da citação via postal não depende de que o aviso de recebimento seja assinado pelo próprio destinatário da comunicação, o que dispensa, no caso em tela, a entrega do AR em 'mãos próprias'. A exigência da norma é no sentido de o Tribunal verificar se a correspondência foi entregue no endereço correto, residindo aqui a necessidade de certeza inequívoca. 
20.	Não é outra a orientação da jurisprudência do TCU, conforme se verifica dos julgados a seguir transcritos:
São válidas as comunicações processuais entregues, mediante carta registrada, no endereço correto do responsável, não havendo necessidade de que o recebimento seja feito por ele próprio (Acórdão 3648/2013-TCU-Segunda Câmara, Relator Min. José Jorge) ;
É prescindível a entrega pessoal das comunicações pelo TCU, razão pela qual não há necessidade de que o aviso de recebimento seja assinado pelo próprio destinatário. Entregandose a correspondência no endereço correto do destinatário, presume-se o recebimento da citação. (Acórdão 1019/2008-TCU-Plenário, Relator Min. Benjamin Zymler) ;
As comunicações do TCU, inclusive as citações, deverão ser realizadas mediante Aviso de Recebimento - AR, via Empresa Brasileira de Correios e Telégrafos, bastando para sua validade que se demonstre que a correspondência foi entregue no endereço correto. (Acórdão 1526/2007-TCU-Plenário, Relator Min. Aroldo Cedraz) .
21.	A validade do critério de comunicação processual do TCU foi referendada pelo Supremo Tribunal Federal, nos termos do julgamento do MS-AgR 25.816/DF, por meio do qual se afirmou a desnecessidade da ciência pessoal do interessado, entendendo-se suficiente a comprovação da entrega do 'AR' no endereço do destinatário:
Ementa: agravo regimental. Mandado de segurança. Desnecessidade de intimação pessoal das decisões do tribunal de contas da união. art. 179 do regimento interno do TCU. Intimação do ato impugnado por carta registrada, iniciado o prazo do art. 18 da lei nº 1.533/51 da data constante do aviso de recebimento. Decadência reconhecida. Agravo improvido.
O envio de carta registrada com aviso de recebimento está expressamente enumerado entre os meios de comunicação de que dispõe o Tribunal de Contas da União para proceder às suas intimações.
O inciso II do art. 179 do Regimento Interno do TCU é claro ao exigir apenas a comprovação da entrega no endereço do destinatário, bastando o aviso de recebimento simples. 
Da revelia dos responsáveis Associação Quilombola de Conceição das Crioulas- AQCC e Márcia Jucilene do Nascimento
22.	No caso vertente, a citação de cada um dos responsáveis (Associação Quilombola de Conceição das Crioulas- AQCC e Márcia Jucilene do Nascimento) se deu em endereços provenientes de pesquisas de endereços realizadas pelo TCU (vide parágrafos acima) , porquanto, mesmo com o sucesso de realizar a citação em endereços constantes na base de dados da Receita custodiada pelo TCU, buscou-se, ainda, a notificação em endereços provenientes das bases de dados públicas custodiadas pelo TCU (TSE) e das bases de dados do próprio TCU. A entrega dos ofícios citatórios nesses endereços ficou comprovada conforme detalhamento a seguir:
22.1.	Associação Quilombola de Conceição das Crioulas- AQCC, ofício 16828/2020 - Seproc (peça 59) , origem no sistema da Receita Federal.
22.2.	Márcia Jucilene do Nascimento, ofício 16829/2020 - Seproc (peça 60) , origem no sistema da Receita Federal e ofício 16830/2020 - Seproc (peça 58) , origem no sistema do TSE.
23.	Nos processos do TCU, a revelia não leva à presunção de que seriam verdadeiras todas as imputações levantadas contra os responsáveis, diferentemente do que ocorre no processo civil, em que a revelia do réu opera a presunção da verdade dos fatos narrados pelo autor (Acórdão 1009/2018-TCU-Plenário, Relator Min. Bruno Dantas; 2369/2013 - TCU - Plenário, Relator Min. Benjamin Zymler e 2449/2013 - TCU - Plenário, Relator Min. Benjamin Zymler) . Dessa forma, a avaliação da responsabilidade do agente não pode prescindir da prova existente no processo ou para ele carreada. 
24.	Ao não apresentar sua defesa, os responsáveis deixaram de produzir prova da regular aplicação dos recursos sob sua responsabilidade, em afronta às normas que impõem aos gestores públicos a obrigação legal de, sempre que demandados pelos órgãos de controle, apresentar os documentos que demonstrem a correta utilização das verbas públicas, a exemplo do contido no art. 93 do Decreto-Lei 200/1967: 'Quem quer que utilize dinheiros públicos terá de justificar seu bom e regular emprego na conformidade das leis, regulamentos e normas emanadas das autoridades administrativas competentes.' 
25.	Mesmo as alegações de defesa não sendo apresentadas, considerando o princípio da verdade real que rege esta Corte, procurou-se buscar, em manifestações dos responsáveis na fase interna desta Tomada de Contas Especial, se havia algum argumento que pudesse ser aproveitado a seu favor. 
26.	No entanto, os responsáveis não se manifestaram na fase interna, não havendo, assim, nenhum argumento que possa vir a ser analisado e posteriormente servir para afastar as irregularidades apontadas.
27.	Em se tratando de processo em que a parte interessada não se manifestou acerca das irregularidades imputadas, não há elementos para que se possa efetivamente aferir e reconhecer a ocorrência de boa-fé na conduta dos responsáveis, podendo este Tribunal, desde logo, proferir o julgamento de mérito pela irregularidade das contas, conforme os termos dos §§ 2º e 6º do art. 202 do Regimento Interno do TCU. (Acórdão 2064/2011-TCU-Primeira Câmara (relator Min. Ubiratan Aguiar) , 6.182/2011-TCU-1ª Câmara (relator Min. Weber de Oliveira) , 4.072/2010-TCU-1ª Câmara (Relator Min. Valmir Campelo) , 1.189/2009-TCU-1ª Câmara (Relator Min. Marcos Bemquerer) , 731/2008-TCU-Plenário (Relator Min. Aroldo Cedraz) .
28.	Dessa forma, os responsáveis Associação Quilombola de Conceição das Crioulas- AQCC e Márcia Jucilene do Nascimento devem ser considerados revéis, nos termos do art. 12, § 3º, da Lei 8.443/1992, devendo as contas serem julgadas irregulares, condenando-os solidariamente ao débito apurado.
Prescrição da Pretensão Punitiva
29.	Vale ressaltar que a pretensão punitiva do TCU, conforme Acórdão 1441/2016-TCU-Plenário, Relator Min. Benjamin Zymler, que uniformizou a jurisprudência acerca dessa questão, subordina-se ao prazo geral de prescrição indicado no art. 205 do Código Civil, que é de dez anos, contado da data de ocorrência da irregularidade sancionada, nos termos do art. 189 do Código Civil, sendo este prazo interrompido pelo ato que ordenar a citação, a audiência ou a oitiva dos responsáveis.
30.	No caso em exame, ocorreu a prescrição, uma vez que a irregularidade sancionada ocorreu em 27/12/2005, e o ato de ordenação da citação ocorreu em 20/4/2020.
CONCLUSÃO
31.	Em face da análise promovida na seção 'Exame Técnico', verifica-se que os responsáveis Associação Quilombola de Conceição das Crioulas- AQCC e Márcia Jucilene do Nascimento não lograram comprovar a boa e regular aplicação dos recursos, instados a se manifestar, optaram pelo silêncio, configurando a revelia, nos termos do § 3º, do art. 12, da Lei 8.443/1992. Ademais, inexistem nos autos elementos que demonstrem a boa-fé dos responsáveis ou a ocorrência de outras excludentes de culpabilidade.
32.	Verifica-se também que houve a prescrição da pretensão punitiva, conforme análise já realizada.
33.	Tendo em vista que não constam dos autos elementos que permitam reconhecer a boa-fé dos responsáveis, ressalta-se que a análise da boa-fé relativa a pessoa jurídica de direito privado é realizada considerando as condutas de seus administradores, uma vez que os atos destes obrigam a pessoa jurídica, desde que exercidos nos limites dos poderes definidos no ato constitutivo do ente, nos termos do art. 47 do Código Civil (Acórdão 1723/2016-TCU-Plenário, Ministro-Relator Raimundo Carrero) , sugere-se que as suas contas sejam julgadas irregulares, nos termos do art. 202, § 6º, do Regimento Interno do TCU, com a imputação do débito atualizado monetariamente e acrescido de juros de mora, nos termos do art. 202, § 1º do Regimento Interno do TCU, descontado o valor eventualmente recolhido.
34.	Por fim, como não houve elementos que pudessem modificar o entendimento acerca das irregularidades em apuração, mantém-se a matriz de responsabilização presente na peça 52.
PROPOSTA DE ENCAMINHAMENTO
35.	Diante do exposto, submetemos os autos à consideração superior, propondo ao Tribunal:
a) considerar revéis os responsáveis Associação Quilombola de Conceição das Crioulas- AQCC (CNPJ: 04.521.261/0001-08) e Márcia Jucilene do Nascimento (CPF: XXX.085.344-XX) , para todos os efeitos, dando-se prosseguimento ao processo, com fulcro no art. 12, § 3º, da Lei 8.443/1992; 
b) julgar irregulares, nos termos dos arts. 1º, inciso I, 16, inciso III, alíneas b e c, da Lei 8.443/1992, c/c os arts. 19 e 23, inciso III, da mesma Lei, as contas dos responsáveis Associação Quilombola de Conceição das Crioulas- AQCC (CNPJ: 04.521.261/0001-08) e Márcia Jucilene do Nascimento (CPF: XXX.085.344-XX) , condenando-os solidariamente ao pagamento da importância a seguir especificada, atualizada monetariamente e acrescida dos juros de mora, calculada a partir da data discriminada até a data da efetiva quitação do débito, fixando-lhes o prazo de quinze dias, para que comprovem, perante o Tribunal, o recolhimento da referida quantia aos cofres do Tesouro Nacional, nos termos do art. 23, inciso III, alínea 'a', da citada lei, c/c o art. 214, inciso III, alínea 'a', do Regimento Interno do TCU.  
	Débitos relacionados ao responsável Associação Quilombola de Conceição das Crioulas- AQCC (CNPJ: 04.521.261/0001-08) em solidariedade com Márcia Jucilene do Nascimento (CPF: XXX.085.344-XX) :
	Data de ocorrência
	Valor histórico (R$) 
	Tipo da parcela

	27/12/2005
	151.942,89
	Débito

	22/11/2011
	71.089,18
	Crédito

	Valor atualizado do débito (com juros) em 16/9/2020: R$ 465.010,87.
c) autorizar, desde logo, a cobrança judicial das dívidas, caso não atendidas as notificações, na forma do disposto no art. 28, inciso II, da Lei 8.443/1992;
d) autorizar também, desde logo, se requerido, com fundamento no art. 26, da Lei 8.443, de 1992, c/c o art. 217, §§ 1º e 2º do Regimento Interno do TCU, o parcelamento da (s) dívida (s) em até 36 parcelas, incidindo, sobre cada parcela, corrigida monetariamente, os correspondentes acréscimos legais, fixando-lhe o prazo de quinze dias, a contar do recebimento da notificação, para comprovar, perante o Tribunal, o recolhimento da primeira parcela, e de trinta dias, a contar da parcela anterior, para comprovar os recolhimentos das demais parcelas, devendo incidir, sobre cada valor mensal, atualizado monetariamente, os juros de mora devidos, no caso do débito, na forma prevista na legislação em vigor, alertando os responsáveis de que a falta de comprovação do recolhimento de qualquer parcela importará o vencimento antecipado do saldo devedor, nos termos do § 2º do art. 217 do Regimento Interno deste Tribunal; 
e) enviar cópia do Acórdão a ser prolatado bem como do Relatório e do Voto que o fundamentarem à Procuradoria da República no Estado de PE, nos termos do § 3º do art. 16 da Lei 8.443/1992, c/c o § 7º do art. 209 do Regimento Interno do TCU, para adoção das medidas cabíveis, informando-lhe que o inteiro teor da deliberação pode ser consultado no endereço http://www.tcu.gov.br/acordaos;
f) enviar cópia do Acórdão que vier a ser proferido ao Ministério da Mulher, da Família e dos Direitos Humanos e aos responsáveis, para ciência; informando que a presente deliberação, acompanhada do Relatório e do Voto que a fundamenta, está disponível para a consulta no endereço www.tcu.gov.br/acordaos, além de esclarecer que, caso requerido, o TCU poderá fornecer sem custos as correspondentes cópias, de forma impressa; e
g) informar à Procuradoria da República no Estado de PE que, nos termos do parágrafo único do art. 62 da Resolução TCU 259/2014, os procuradores e membros do Ministério Público credenciados nesta Corte podem acessar os presentes autos de forma eletrônica e automática, ressalvados apenas os casos de eventuais peças classificadas como sigilosas, as quais requerem solicitação formal."
	
	É o relatório.

não há.

Subprocurador-Geral Lucas Rocha Furtado.

TOMADA DE CONTAS ESPECIAL. ASSOCIAÇÃO QUILOMBOLA DE CONCEIÇÃO DAS CRIOULAS. ENCONTRO NACIONAL DE CRIANÇAS E ADOLESCENTES QUILOMBOLAS. NÃO COMPROVAÇÃO DO CUMPRIMENTO DO OBJETO PACTUADO. CITAÇÃO. REVELIA. CONTAS IRREGULARES. DÉBITO. PRESCRIÇÃO DA PRETENSÃO PUNITIVA.

TOMADA DE CONTAS ESPECIAL (TCE)

Secretaria de Controle Externo de Tomada de Contas Especial (Secex-TCE).

Trata-se de Tomada de Contas Especial instaurada pelo Ministério da Mulher, da Família e dos Direitos Humanos, em desfavor da Associação Quilombola de Conceição das Crioulas (AQCC) e da Sra. Márcia Jucilene do Nascimento, Coordenadora-Geral da instituição no período de 1/3/2004 a 31/12/2007 (peça 46, p. 2) , em razão da não comprovação da regular aplicação dos recursos repassados por meio do Convênio 039/2005 (Siafi 534.688) , firmado entre a Secretaria de Políticas de Promoção da Igualdade Racial e a AQCC (peça 7) .
2.	O objeto do convênio foi "Apoio financeiro para o projeto Zanauandê - I Quilombinho - Encontro Nacional de Crianças e Adolescentes Quilombolas", com vigência de 20/12/2005 a 31/12/2006, com prazo de prestação de contas de 60 dias após o término da vigência do ajuste, prorrogada para 20/6/2007 (peça 12) .
3.	Foi previsto o valor de R$ 167.142,89, sendo R$ 15.200,00 a contrapartida do convenente e R$ 151.942,89 à conta do órgão concedente, creditado em parcela única em 27/12/2005 (peça 9) . Consta restituição de R$ 71.089,18,  em 22/11/2011, referente ao saldo remanescente (peça 23) .
4.	Notificada para a apresentação da prestação de contas (peça 12) , a Sra. Márcia enviou documento datado de 9/8/2007 a título de prestação parcial das contas (peça 13) , complementada com anexos às peças 14 a 21. Após análise da documentação, o concedente emitiu pareceres técnicos e financeiros (peças 26, 29, 30 e 38) recomendando a reprovação das contas pela ausência de comprovação de execução física do cumprimento do objeto e do não atendimento às diligências.
5.	O relatório do tomador de contas (peça 46) concluiu que a motivação para a instauração desta TCE foi ausência da comprovação do cumprimento do objeto pactuado, imputando a responsabilidade à Associação Quilombola de Conceição das Crioulas e à Sra. Márcia Jucilene do Nascimento, quantificando o dano no valor total do repasse, descontando-se a devolução de R$ 71.089,18.
6.	No âmbito desta Corte de Contas, em cumprimento ao despacho do Secretário da Secex-TCE (peça 55) , de 20/4/2020, a Associação Quilombola de Conceição das Crioulas e a Sra. Márcia Jucilene do Nascimento foram citadas (peças 58 a 60) pela não comprovação da execução física do objeto do convênio, ao deixar de apresentar imagens (fotografias ou filmagens) ou outros documentos que provassem a execução dos itens previstos no plano de trabalho e pagos com recursos do convênio.
7.	Transcorrido o prazo regimental, os responsáveis permaneceram silentes, devendo, portanto, serem considerados revéis, nos termos do art. 12, §3º, da Lei 8.443/1992. A unidade técnica propõe, então, que suas contas sejam julgadas irregulares e que sejam condenadas em débito.
8.	Feito esse breve resumo da situação dos autos, acolho a proposta de encaminhamento formulada pela Secex-TCE, a qual teve a anuência do representante do Ministério Público junto ao TCU, cuja análise e exame técnico adoto como minhas razões de decidir.
9.	A Coordenadora-Geral da instituição apresentou uma prestação de contas parcial, mas não compareceu aos autos para trazer as informações consideradas essenciais pelo órgão concedente para que comprovasse a execução física do objeto pactuado. Ela geriu recursos públicos federais e não comprovou a sua boa e regular aplicação nos termos acordados.
10.	A jurisprudência desta Corte é firme quanto à responsabilidade pessoal do gestor em prestar contas dos recursos federais por ele geridos. É um dever constitucional e legal, que o submete ao dever de demonstrar o correto emprego dos valores públicos, nos termos do art. 70, parágrafo único, e 37, caput, da Constituição Federal e do art. 93 do Decreto Lei 200/1967.
11.	Ante a revelia dos responsáveis e inexistindo nos autos elementos que permitam concluir pela ocorrência de boa-fé ou de outros excludentes de culpabilidade em suas condutas, em consonância com a unidade técnica e com o representante do Ministério Público junto a esta Corte, propugno por que as contas da Associação Quilombola de Conceição das Crioulas e da Sra. Márcia Jucilene do Nascimento sejam julgadas irregulares e que sejam condenadas em débito.
12.	Considerando que, em conformidade com o Acórdão 1441/2016-TCU-Plenário, houve a prescrição da pretensão punitiva por parte deste Tribunal, haja vista que a irregularidade se deu no prazo limite para a apresentação das contas, em 20/6/2007, e o despacho que autorizou a citação foi de 20/4/2020, portanto após mais de 10 anos, deixo de propor a aplicação da multa prevista no art. 57 da Lei 8.443/1992.
13.	Deixo ainda de acolher a proposta da unidade instrutiva de autorizar o parcelamento das dívidas, desde já, por entender que essa medida somente deve ser adotada mediante solicitação das partes.
Ante o exposto, manifesto-me por que o Tribunal aprove o acórdão que ora submeto à apreciação deste Colegiado.
TCU, Sala das Sessões Ministro Luciano Brandão Alves de Souza, em 2 de março de 2021.
AUGUSTO SHERMAN CAVALCANTI 
Relator